【裁判字號】    97,上易,593
【裁判日期】    970619
【裁判案由】    妨害公務
【裁判全文】
臺灣高等法院刑事判決                 97年度上易字第593號
上  訴  人
即  被  告  丙○○
                      6號2樓.
上列上訴人因妨害公務案件，不服臺灣板橋地方法院96年度易字
第3749號，中華民國97年1月18日第一審判決（起訴案號：臺灣
板橋地方法院檢察署96年度偵字第26745號），提起上訴，本院
判決如下：
    主  文
原判決撤銷。
丙○○無罪。
    理  由
一、公訴意旨略以：臺北縣政府警察局板橋分局交通分隊員警丁○○於民國（下同）96年10月31日上午8時26分許，在臺北
    縣板橋市縣○○道○段7號前執行交通疏導及取締勤務時，因
    見上訴人即被告丙○○久駐路口形跡可疑而上前盤查，惟丙○○均拒不出示證件並執意離去，丙○○因不滿員警丁○○
    要求其配合盤查暫不得離去，竟基於妨害公務之犯意，於員
    警丁○○依法執行職務時，以手抓住丁○○之右手腕，並拉
    扯、推擠丁○○，致丁○○制服鈕釦脫落，而妨害丁○○之
    執行公務。因認被告涉犯刑法第135條第1項之對於公務員依
    法執行職務時施強暴罪嫌等語。
二、按犯罪事實應依證據認定之，無證據不得認定犯罪事實；又
    不能證明被告犯罪者應諭知無罪之判決。刑事訴訟法第154
    條第2項、第301條第1項前段分別定有明文。次按刑法第135
    條第1項之罪，以對於公務員依法執行職務時施強暴脅迫為
    要件。所稱「強暴」，係指一切有形力即物理力之行使而言
    ，不問其係對人或對物為之均包括在內；所稱「脅迫」，則
    指以侵害生命、身體、自由、名譽、財物之不法為目的之意
    思，通知對方足使其生恐怖之心之一切行為而言。最高法院
    著有82年度台上字第608號判決意旨可資參照。
三、公訴意旨認被告丙○○涉有此部分犯行，無非係以被告於警
    詢及偵查中之供述、證人即臺北縣政府警察局板橋分局交通
    分隊員警丁○○於偵查中之供述及偵查報告及現場蒐證錄音
    帶及譯文各乙份、翻拍照片1幀暨丁○○袖扣脫落照片2幀等
    為其論據。訊據被告丙○○堅詞否認對於前來取締之員警施
    以強暴之犯行，辯稱：伊當時是站在路口拍照，突然間員警
    丁○○就衝過來要搶伊的手機，伊不把手機給丁○○，丁○○就呼叫同事過來逮捕伊，丁○○並沒有要伊出示證件，且
    丁○○叫伊不要動時伊就沒有繼續動了，伊並沒有推擠或拉
    扯丁○○等語。經查：
  (一)證人丁○○於偵查中供述：「該處是一個十字路口，我是看
    到被告一直在該處徘徊不走，就上前表明身分說我是要執行
    公務，請他配合出示證件，被告就說我憑什麼去盤查他，他
    說他在該處拍照是他的自由，接著被告就要離開現場，我請
    他留在現場配合出示證件，他不願意，就抓住我的手推擠，
    我就請其他警員過來支援，所以才將被告抓回分隊」等語（
    見偵卷第25頁）；於原審審理時供述：「當天我在那邊取締
    交通違規，被告拿著手機對著我們取締的地點還有員警拍照
    3、4分鐘，我要過去跟他解釋，我們在執行取締的過程，希
    望他配合我們盤查他的證件，但是他不願意配合也不願意出
    示證件，堅持要離去，我當時就請他在原地不要動，配合我
    們的取締，請他提出證件，他就說我們妨害他自由，就抓住
    我的手，並推擠我，我就請線上的同事過來支援，把被告帶
    回交通分隊」，「（問：當時為何要盤查他？）因為他在縣
    民大道的路口，人來來往往很多，佇立在那邊很久，還拿著
    手機拍照3、4分鐘，綠燈亮了也不走，我就覺得事情不單純
    ，所以就想要過去盤查，我們當時是懷疑他是針對我們取締
    的過程在拍照」，「（問：被告當時是否有阻礙交通？）沒
    有」，「（問：你是否有抓他？）沒有，我當時右手拿著照
    相機，左手拿著錄音器材，我叫他不要走的時候，我有站在
    他的前面，所以他才拉我的手，推擠我，我的制服扣子還掉
    了」等語（見原審卷第12至13頁）；於本院審理時供述: 「
    那時候在縣民大道上執行勤務，他在交叉路口2、3分鐘左右
    ，他都沒有離開，我上前向他盤查身分，他不願意，當時我
    的右手拿照相機，左手拿錄音器材，我們也不會去搶民眾的
    東西，他說我搶他手機，我完全沒有這樣做」，「我沒有對
    被告大喊說：『你有沒有看到？』我那時候看到他就是在照
    我，我只是上去盤查他的身分，也委婉跟他說明我們有執行
    勤務的過程、原因，但他完全不聽從我們的盤查還有說明原
    因，堅持離開現場」，「被告有抓我的手說他要離開現場，
    說我憑什麼擋他，妨害他自由」，「（問：當時你盤查他是
    依據什麼不讓他離開？）因為我在那邊執勤，我從來沒有看
    過他，他給我們照相，我覺得很不正常，我叫他出示身分證
    、駕照，他說沒有帶，我覺得他可能是通緝犯，他堅持不拿
    出來一直要離開，所以就發生拉扯」等語（見本院卷第44頁
    反面至45頁）。
  (二)證人甲○○於原審審理時供述：「當時我看到警員拿著長鏡
    頭的相機站在安全島上照南門的方向，被告是拿著手機朝著
    縣政府與鋼骨架的方向，但是他在照什麼我不清楚，過一會
    兒，員警就衝過來要搶被告的手機，我想說有什麼事情嗎，
    所以我就跑過去看，警察當時就說被告是妨害公務，用無線
    電呼叫他的同事」，「我是計程車司機，當時我在東門計程
    車排班」，「他們講話的內容我不知道，但是警員的動作就
    是要搶他的手機，這個時候我就跑過去了，他們距離我30到
    40公尺」，「我聽到警員說他妨害公務，就拿著對講機聯絡
    同事」，「從警員跑過去到最後被告被帶走，我一直在看著
    他們，被告就是一直要走，警察有擋他不讓他走，警察擋他
    時，被告就把手機放在身體旁邊不讓警察拿走」，「（問：
    被告是否有出手與警察發生推、拉等動作？）沒有，我過去
    跟警察說又沒有什麼事，叫警察算了，警察就說這是妨害公
    務，是大事情，所以我就走回去了，後來又有一個騎機車的
    員警過去，所以我又過去看一下，這次我就沒有講什麼話了
    」，「（問：剛才警察說，被告有拉他的手，你是否有看到
    ？）被告的動作是在保護他的手機，並沒有拉警察的手」，
    「（問：警察過去，為什麼你也要過去看？）因為我想說被
    告只是在那邊照相沒有什麼，警察為什麼要過來拿他的手機
    ，所以就過去看看」，「（問：警察不讓被告走，但是被告
    要走，此時被告有何動作？）被告就是想要閃警察，想要離
    開」，「（問：被告要走，警察不讓他走，警察有無動手拉
    他？）沒有，警察也是用身體擋他，兩個人的身體有接觸到
    ，但是兩個人都沒有用手」，「（問：警察沒有伸手，為何
    可以擋得住被告？）就是用身體移動在擋」，「（問：是否
    有看到丁○○呼叫其他警察到場支援的動作？）有」，「當
    時警員把照相機、錄音機拿在同一隻手，我講了2、3句話之
    後我就走了，之後因為角度的關係，他們的身體有互相擋住
    ，所以沒有看清楚他們手的動作，只是看到他們的身體一直
    動來動去」等語（見原審卷第14至18頁）；於本院審理中供
    述：「當天我在板橋市東門排班，……當時丁○○拿長鏡頭
    相機照計程車違規照相，被告在那邊走來走去，後來楊警員
    跑過來好像要去拿他的東西，1個跑1個追，楊警員就拿對講
    機聯絡隊上的人支援說是妨害公務，後來我就退回去排班的
    地方」，「沒有看到他們拉扯，看到的動作就是楊警員要搶
    被告手上的東西，也不知道是手機還是照相機，1個跑1個追
    」等語（見本院卷第46頁）。
  (三)證人乙○○於本院審理時供述：「我當時開計程車在排班，
    從頭到尾我都看到，那個先生 (即被告)在照相，警察從縣
    民大道中間分隔島跑很快過來，好像要拿他手機，被告不給
    他，沒有多久，警察就用呼叫器，且沒有多久，就有警車過
    來把被告銬起來帶走，我沒有看到他們拉扯」，「當時我兩
    個都有看到，警察拿長鏡頭相機用揹的」等語（見本院卷第
    45頁反面至46頁）。
  (四)依證人即在現場附近排班之計程車司機甲○○、乙○○前開
    供述案發當天係證人丁○○在台北縣板橋市縣○○道○段7號
    前執行取締交通違規之交通勤務時，因見被告在縣民大道路
    口持手機朝某方向拍照，遂衝過去欲搶被告手機，並對被告
    稱被告係妨害公務，嗣以無線電呼叫其他員警到場支援，被
    告並未有動手拉扯警員丁○○之情形，只是一直想離開現場
    ，但警員丁○○以身體擋住，不讓被告離開，最後被告被警
    察銬起來帶走等節，核與被告前開所辯相符。且依證人即交
    通員警丁○○供述：當天執勤交通勤務時，因見被告持手機
    朝伊執勤方向拍照，懷疑被告係針對其取締過程拍照，乃趨
    前處理乙節觀之，證人丁○○係因懷疑被告以手機拍攝其執
    行取締情形，動機不明而趨前處理，並非被告有任何交通違
    規情事於前。又證人丁○○雖供述其係懷疑上情後趨前盤查
    ，並請被告出示身分證件，被告不願配合並欲離開，伊請被
    告留在現場並配合出示證件，被告仍然不願配合，復抓住伊
    之手，並推擠伊，伊制服上之扣子也掉了云云，並有偵查報
    告、現場蒐證錄音帶譯文及照片3幀等為證，惟與前開在場
    目睹本案過程之證人甲○○、乙○○所述係證人丁○○衝過
    來要搶被告手機乙節顯然不符，證人丁○○並無如其所述有
    上前盤查，要求被告出示證件等情形。查證人丁○○為執行
    交通勤務員警，與被告素不相識，而證人甲○○、乙○○雖
    因與被告同為在現場附近排班計程車司機而彼此認識，惟與
    被告並無其他親誼故舊關係或仇隙，應無甘冒偽證刑責而故
    為誣陷被告或偽證可能。查證人丁○○為當天攜帶相機在場
    執行交通勤務之制服員警，證人甲○○、乙○○則為當天在
    場排班之計程車司機，證人甲○○、乙○○對身著員警製服
    並攜帶蒐證相機之證人丁○○如何由原來執行取締交通違規
    之地點往被告方向移動，及證人丁○○之行止動靜，如有無
    進行盤查等過程，應屬在場旁觀之目擊證人，且2人所述主
    要情節（即證人丁○○衝過來搶被告手機）與被告所辯相符
    ，自堪認被告前開所辯非虛。
  (五)按警察行使職權，不得逾越所欲達成執行目的之必要限度，
    且應以對人民權益侵害最少之適當方法為之，警察職權行使
    法第3條第1項定有明文。又警察行使職權時，應著制服或出
    示證件表明身分，並應告知事由，警察未依前項規定行使職
    權者，人民得拒絕之，亦為同法第4條所明定。此亦為司法
    院大法官會議釋字第535號解釋時指出：「臨檢實施之手段
    ：檢查、路檢、取締或盤查等不問其名稱為何，均屬對人或
    物之查驗、干預，影響人民行動自由、財產權及隱私權等甚
    鉅，應恪遵法治國家警察執勤之原則。實施臨檢之要件、程
    序及對違法臨檢行為之救濟，均應有法律之明確規範，方符
    憲法保障人民自由權利之意旨。現行臨檢規定，並無授權警
    察人員得不顧時間、地點及對象任意臨檢、取締或隨機檢查
    、盤查之立法本意。除法律另有規定外，警察人員執行場所
    之臨檢勤務，應限於已發生危害或依客觀、合理判斷易生危
    害之處所、交通工具或公共場所為之，其中處所為私人居住
    之空間者，並應受住宅相同之保障；對人實施之臨檢則須以
    有相當理由足認其行為已構成或即將發生危害者為限，且均
    應遵守比例原則，不得逾越必要程度。臨檢進行前應對在場
    者告以實施之事由，並出示證件表明其為執行人員之身分。
    臨檢應於現場實施，非經受臨檢人同意或無從確定其身分或
    現場為之對該受臨檢人將有不利影響或妨礙交通、安寧者，
    不得要求其同行至警察局、所進行盤查。其因發現違法事實
    ，應依法定程序處理者外，身分一經查明，即應任其離去，
    不得稽延」。
  (六)查證人丁○○固供述其係懷疑被告朝其執勤方向拍照之動機
    而上前盤查，令被告出示證件等語，惟為證人甲○○、乙○○所否認，已如前述，難以遽信為實。且依前開規定之意旨
    ，證人丁○○當時正於執行交通取締勤務中，如發現被告有
    交通違規或其他影響交通安全及秩序之行為，而基於正當理
    由上前盤查，亦須踐行告知事由程序，俾被告得據以陳述意
    見。惟依證人甲○○、乙○○所述及現場蒐證錄音帶譯文內
    容，證人丁○○僅基於懷疑被告拍照動機不明，而被告復未
    有任何交通違規情形下，竟未採取警察行使職權應符合前開
    警察職權行使法第3條第1項所定比例原則之謹慎態度，以對
    人民權益侵害最少之適當方法為之，上前告知據以盤查之正
    當事由，竟衝上前去搶被告手機，顯已明顯違反該法所要求
    警察職權行使之正當行政程序。證人丁○○既未依前項規定
    行使職權，被告自得拒絕警察命其留在現場不准離去之要求
    。詎本件證人丁○○竟於被告欲離去時，阻擋被告離去，並
    進而以被告抓其手，並推擠等對執勤員警施強暴之妨害公務
    案件，以無線電呼叫其他員警到場支援，將被告強制帶回警
    局。惟就被告是否有抓證人丁○○之手，並推擠等妨害公務
    犯行乙節，固經證人丁○○提出偵查報告及照片2幀為證，
    惟已為上開在場目睹之證人甲○○、乙○○所否認，且前開
    書證之作成程序，均係證人丁○○為偵辦本件妨害公務案件
    而作成，本院參酌證人丁○○於現場處理時，既已未遵守告
    知事由之正當程序於前，自不宜單以其係員警身分即遽信其
    嗣後作成之相關書證之內容為實。
  (七)此外，公訴人復無法提出其他積極證據足認被告有何妨害公
    務犯行，既不能證明被告犯罪，自應為其無罪之諭知。
四、原審對被告論罪科刑之判決，固非無見。惟查，本件被告並
    無積極證據足資證明其確涉犯刑法第135條第1項之犯行，已
    如前所述，原審認定被告成立犯罪尚有未洽。上訴人即被告
    提起上訴，否認犯罪，而指摘原判決不當，為有理由，自應
    由本院予以撤銷改判，改為無罪之諭知。
據上論斷，應依刑事訴訟法第369條第1項前段、第364條、第301
條第1項，判決如主文。
本案經檢察官陳國鳴到庭執行職務。
中    華    民    國    97    年    6     月    19    日
                  刑事第十四庭   審判長法  官   陳志洋
                                       法  官   蔡聰明
                                       法  官   謝靜慧
以上正本證明與原本無異。
不得上訴。
                                       書記官   高士童
中    華    民    國    97    年    6     月    19    日


司法院資訊處製作；財團法人民間司法改革基金會備份。
